最高法院民事判決　　　　　　九十四年度台上字第一六二九號
　　上　訴　人　庚○○
　　　　　　　　　　　　號
　　　　　　　　丁○○
　　　　　　　　己○○
　　　　　　　　乙○○
　　　　　　　　甲○○
　　　　　　　　丙○○
　　　　　　　　戊○○
　　共　　　同
　　訴訟代理人　尤美女律師
　　　　　　　　余惠如律師
　　被 上訴 人　圓泰建設股份有限公司
　　　　　　　　　　　　樓
　　法定代理人　陳金福
　　訴訟代理人　李建民律師
上列當事人間請求清償債務事件，上訴人對於中華民國九十四年
三月九日台灣高等法院第二審更審判決（九十三年度重上更(一)字
第一一六號），提起上訴，本院判決如下：
    主  文
原判決關於駁回上訴人對命其連帶給付超過自民國八十九年三月
二十日起算利息之上訴及該訴訟費用部分廢棄。
上列廢棄部分，被上訴人在第一審之訴駁回。
其他上訴駁回。
廢棄改判部分之歷審訴訟費用，由被上訴人負擔；駁回上訴部分
之第三審訴訟費用，由上訴人連帶負擔。
    理  由
本件被上訴人主張：上訴人丁○○、甲○○與上訴人之被繼承人
呂福文等人於民國八十一年四月二十七日提供其共有之坐落桃園
縣桃園市○○段五○、六六、六六之一地號土地（下稱系爭土地
），與訴外人正泰建設股份有限公司（下稱正泰公司）合建房屋
並訂定合作興建契約書（下稱系爭合建契約）。嗣正泰公司、呂
福文、丁○○、甲○○及伊三方於八十二年十月三十日訂立協議
書（下稱系爭協議書），將系爭合建契約正泰公司之權利義務讓
與伊，且就土地增值稅於系爭協議書第四條變更約定為「現變更
甲方（呂福文、丁○○、甲○○）負擔繳納之土地增值稅款暫由
丙方（被上訴人）代為墊付，俟甲方在本合建分配所得房屋向銀
行貸款放款核准後，立即無息一次付清予丙方」云云，伊已於八
十三年三月七日依約代繳土地增值稅新台幣（下同）一千零六十
六萬四千八百九十四元，呂福文並拋棄期限利益，於同日簽發未
載到期日之同額本票一紙交伊。旋呂福文於八十四年四月二十日
死亡，上開債務即應由上訴人負連帶清償責任。又系爭合建房屋
早已完工，伊於八十五年五月三十一日將呂福文分得房屋權狀二
十七張交付上訴人丁○○收受，上訴人故意拖延不向銀行辦理貸
款，以不正當行為阻止協議書所附條件成就，依民法第一百零一
條第一項規定，視為條件已成就，上訴人竟拒付上開伊所代墊之
稅款等情，爰求為命上訴人如數連帶給付並自訴狀繕本送達翌日
即八十七年九月二十七日起加計法定遲延利息之判決。
上訴人則以：呂福文簽發本票係為擔保將來償還土地增值稅代墊
款債務之保證票，並未拋棄期限利益，應俟伊分配所得之房屋向
銀行貸款放款核准後，始須償還被上訴人之代墊稅款。伊未辦理
銀行貸款係因呂福文之繼承人呂旺枝失蹤多年，無法辦理繼承登
記及被上訴人遲延交屋所致，可歸責事由在於被上訴人，非伊以
不正當行為阻其條件成就，該代墊款之清償期仍未屆至。又因被
上訴人逾期完工、逾期交屋及房屋瑕疵，伊對之有六千五百八十
五萬一千九百零一元債權足供抵銷等語，資為抗辯，並提起反訴
主張：被上訴人應給付伊上開房屋瑕疵之價差及修復費用一百九
十八萬八千四百五十一元，固經另案抵銷確定，惟系爭合建工程
，因可歸責於被上訴人事由致遲延完工一百二十九天，應賠償伊
二千三百八十七萬五千九百零一元違約金，被上訴人遲延交屋六
年以上，伊僅請求自八十五年四月一日起至八十九年八月三十一
日止，以每月每戶租金一萬二千元計算，計四千一百七十九萬六
千元相當於租金之損失，伊對被上訴人共有六千五百八十五萬一
千九百零一元之債權，以之與被上訴人本訴所請求及另案請求工
程保證金等款項相抵銷後，被上訴人尚應給付伊八百五十一萬一
千一百九十四元。另被上訴人迄未於約定期限內交屋，計尚有二
十七張建物所有權狀未為交付，依民法第五百四十一條第一項規
定，被上訴人自應交付等情，求為命被上訴人給付八百五十一萬
一千一百九十四元及自反訴狀繕本送達翌日起加計法定遲延利息
，並交付如原判決附表（下稱附表）所示二十七張建物所有權狀
之判決。（按：上訴人於第一審原反訴請求被上訴人給付二千零
三十二萬七千二百九十九元本息，迨原審更審時始減縮聲明如上
金額。又反訴請求交付建物所有權狀部分，被上訴人則於原審更
審前為反訴之追加。）
原審以：本件上訴人就被上訴人主張之事實，雖以上述情詞置辯
，惟按當事人預期不確定事實之發生，以該事實發生時為債務之
清償期者，應認該事實發生時或其發生已不能時，為清償期屆至
之時。查系爭土地增值稅墊款之償還，雙方既約定由被上訴人墊
付，俟呂福文等人以合建分配所得房屋向銀行貸款放款核准後償
還，顯係預期呂福文等人將來必有分得房屋，並可向銀行貸款清
償之事實，自係以該事實之發生為債務之清償期。上訴人既已自
認被上訴人於八十三年三月七日依約代呂福文等人繳納土地增值
稅一千零六十六萬四千八百九十四元，並於八十五年六月十日通
知上訴人交屋，復有交屋通知書影本可考，上訴人受領其中之一
部後，並陸續轉售、出租、或自住，有交屋證明書、房屋清冊、
建物登記簿謄本足據，而上開交屋通知書並無保留部分不點交之
記載，揆其文義，自係通知全數交屋，上訴人拒不受領，自屬可
歸責於己之事由，上訴人辯稱尚有部分房屋未交付云云，為不足
採。又土地登記規則第一百二十條第一項（原判決誤載為修正前
第三十一條）規定，繼承人為二人以上，部分繼承人因故不能會
同其他繼承人共同申請繼承登記時，得由其中一人或數人為全體
繼承人之利益，申請為公同共有之登記。是上訴人辯以呂福文之
繼承人呂旺枝失蹤多年，未辦理繼承登記前，不能處分遺產，直
至八十八年七月三十一日呂旺枝經法院宣告死亡，於八十九年三
月二十日取得所有權狀後，始得向銀行申貸款項一節，亦非可取
，應認系爭土地代墊稅款之清償期，已於八十五年五月三十一日
被上訴人交付所有權狀，使上訴人得辦理繼承登記及貸款時而屆
至，被上訴人於八十七年九月九日起訴請求上訴人返還該代墊稅
款，自屬有據。其次，被上訴人並未有逾期完工情事，上訴人指
合建房屋有瑕疵，被上訴人未依債務本旨為給付，不生提出效力
，應負遲延交屋責任云云，亦乏依據，則上訴人認依合建契約第
十三條罰則，被上訴人應給付二千三百八十七萬五千九百零一元
違約金及四千一百七十九萬六千元租金損失，其對被上訴人計有
六千五百八十五萬一千九百零一元債權得為抵銷，及反訴請求被
上訴人給付八百五十一萬一千一百九十四元本息，即非有據。又
上訴人另追加反訴指被上訴人迄未於約定期限內交屋，尚有二十
七張建物所有權狀未交付，得依民法第五百四十一條第一項規定
，請求被上訴人交付部分，查系爭合建為「地主」與「建商」合
建分配房地之典型契約，通說認係承攬與互易之混合契約，「地
主」分配之房屋，「建商」應交付所有權狀或為產權登記及貸款
手續，乃「建商」依合建契約所生之契約義務，非因委任契約而
生，上訴人本於委任契約請求被上訴人給付該權狀，已屬無據。
又兩造曾共同將上訴人應分得房屋之四十八張所有權狀，置於呂
傳勝律師處，並由丁○○出具簽收條，嗣上訴人領回部分權狀，
仍有二十七張未交付，固為被上訴人所不爭，然呂傳勝律師於兩
造另案請求返還保證金事件第二審審理時證稱：「‧‧丁○○出
收條，權狀由我保管，原意是拿當中二十一張權狀去貸款完後，
二十一張要再還給我保管，但最後沒有拿回‧‧我這裡還有二十
七張，之後有人要來拿回權狀，我沒有給他，因為他們當時有約
定拿權狀要兩造同意，所以我沒有給他，當時拿走二十一張權狀
時，兩造都有同意‧‧我保管的二十一張（二十七張之誤寫），
他們約定要由他們兩造一起來拿，還沒有拿走」、「丁○○有來
要過，我沒有給他，我告訴他要兩造一起來才可以」等語，足證
兩造就四十八張房屋所有權狀交付，乃為確保上訴人清償所積欠
之保證金及土地增值稅代墊款，始約定交由呂傳勝律師保管，以
憑辦銀行貸款清償債務，且協議以上訴人清償所欠代墊稅款及保
證金時，為被上訴人交付系爭所有權狀之清償期。茲上訴人清償
債務之期限已屆至，迄今卻未清償前開債務，亦未將二十一張權
狀交還律師保管，則其請求交付另二十七張所有權狀之清償期即
屬未屆至。從而，被上訴人據以請求上訴人連帶給付土地增值稅
墊款一千零六十六萬四千八百九十四元及自訴狀繕本送達翌日起
加計法定遲延利息，為有理由，應予准許。上訴人反訴請求被上
訴人給付八百五十一萬一千一百九十四元本息，並交付如附表所
示所有權狀二十七張，均非正當，不應准許，為其心證之所由得
，並說明上訴人其他抗辯及聲明證據為不足取暨不逐一論述之理
由，因而維持第一審所為上訴人本訴及反訴（經減縮後部分）均
敗訴之判決，駁回其上訴，並駁回其在原審追加之反訴。
一、關於廢棄改判部分（即原判決關於駁回上訴人對命其連帶給
付超過自八十九年三月二十日起算利息之上訴暨該部分第一審判
決部分）：
按民法第八百二十八條第二項規定，除前項之法律或契約另有規
定外，公同共有物之處分，及其他之權利行使，應得公同共有人
全體之同意。查呂福文之繼承人呂旺枝失蹤多年，為兩造所不爭
，是上訴人就呂福文遺產即公同共有房地之處分，依上規定，仍
須得公同共有人即全體繼承人之同意，在呂旺枝經法院宣告死亡
前，仍不能處分遺產逕向銀行申辦抵押貸款，原審以上訴人得就
呂福文房地為公同共有繼承登記而為上訴人不利之判斷，固有不
合。然被上訴人於八十三年三月七日依約代呂福文等人繳納土地
增值稅一千零六十六萬四千八百九十四元，並已於八十五年五月
三十一日交付所有權狀及於同年六月十日通知交屋，既為原審所
合法確定之事實，復經上訴人自稱因呂福文之繼承人呂旺枝失蹤
多年，未辦理繼承登記前，仍不能處分遺產，直至八十八年七月
三十一日呂旺枝經法院宣告死亡，經於八十九年三月二十日再取
得所有權狀後，始得向銀行申貸款項等情（分見原審重上字卷(一)
一三○、一三一頁及重上更(一)字卷(一)三二、三三、三四頁、重上
更(一)字卷(二)四四、四八、六七、六八、六九頁）無誤，而上訴人
於是日取得權狀後又迄未依協議書約定向銀行申貸款項，上訴人
顯係以不正當行為阻止該事實之發生，應視為系爭土地代墊稅款
清償期於八十九年三月二十日上訴人得貸款時始而屆至。則被上
訴人請求該清償期屆至前，即自八十七年九月二十七日起至八十
九年三月十九日止加計法定遲延利息部分，尚屬不合。原審見未
及此，徒以上述理由而為此部分上訴人敗訴之判決，自有可議。
上訴論旨，執以指摘原判決關此部分不當，求予廢棄，非無理由
。應由本院斟酌原審言詞辯論筆錄記載上訴人陳述之上情（民事
訴訟法第四百七十六條第二項規定）並本於原審所確定之事實，
自為判決，將原判決關此部分被上訴人勝訴之判決廢棄，並就該
部分改判駁回被上訴人在第一審之訴，以資適法。
二、關於駁回上訴部分（即原判決關於駁回上訴人對命其連帶給
付一千零六十六萬四千八百九十四元及自八十九年三月二十日起
算利息之上訴暨駁回上訴人反訴請求被上訴人給付八百五十一萬
一千一百九十四元本息之上訴及駁回上訴人追加反訴請求被上訴
人交付所有權狀之訴部分）：
按當事人預期不確定事實之發生，以該事實發生時為債務之清償
期者，倘債務人以不正當行為阻止該事實之發生，類推適用民法
第一百零一條第一項規定，應視為清償期已屆至（參看本院八十
七年台上字第一二○五號判例）。又主張抵銷之請求，其成立與
否經裁判者，以主張抵銷之額為限，有既判力，民事訴訟法第四
百條第二項定有明文。是主張抵銷之請求，其成立與否經裁判者
，以主張抵銷之金額為限，當事人不得更行為與該確定判決相反
之主張，法院亦不得為與該確定判決相反之判斷。查原審既認定
被上訴人於八十三年三月七日依約代繳上開稅款，並已於八十五
年五月三十一日交付所有權狀及於同年六月十日通知交屋，而上
訴人復自稱因呂福文之繼承人呂旺枝失蹤多年，未辦理繼承登記
前，仍不能處分遺產，直至八十八年七月三十一日呂旺枝經法院
宣告死亡，經於八十九年三月二十日再取得所有權狀後，始得向
銀行申貸款項等情無誤，上訴人於是日取得權狀後又迄未依協議
書約定向銀行申貸款項，上訴人顯係以不正當行為阻止該事實之
發生，依上說明，應視為系爭土地代墊稅款清償期已於八十九年
三月二十日上訴人得貸款時而屆至，上訴人自應就被上訴人代繳
之稅款一千零六十六萬四千八百九十四元及自八十九年三月二十
日起算之遲延利息負連帶清償責任。原審就被上訴人此部分判決
上訴人本訴敗訴，其理由或有不當，惟結果殊無不同，仍應予維
持。又上訴人就被上訴人逾期完工及交屋，認被上訴人應給付二
千三百八十七萬五千九百零一元違約罰金及四千一百七十九萬六
千元租金損失，其對被上訴人計有六千五百八十五萬一千九百零
一元債權，因而行使抵銷權並反訴請求被上訴人給付八百五十一
萬一千一百九十四元本息部分，上訴人既已於兩造另案請求返還
保證金事件，就該金額提出抵銷之抗辯，並經本院以九十四年度
台上字第一四五一號判決，認該抵銷金額之主張為無理由確定，
有該判決足憑，則此部分應受該確定判決既判力之拘束，上訴人
抵銷及反訴請求之金額，其訴訟標的亦為該確定判決效力所及而
有不合。原審就此部分判決上訴人敗訴，雖非全以此為據，但其
結果並無二致，自應予維持。另原審就追加反訴部分為上訴人不
利之判決，經核於法亦無違背。上訴論旨，猶執陳詞，並以原審
採證、認事暨解釋契約之職權行使及其他與判決基礎無涉之理由
，指摘原判決關此部分不當，求予廢棄，不能認為有理由。
據上論結，本件上訴為一部有理由，一部無理由。依民事訴訟法
第四百七十七條第一項、第四百七十八條第一項第一款、第四百
八十一條、第四百四十九條、第七十八條、第八十五條第二項，
判決如主文。
中　　華　　民　　國　九十四　年　　九　　月　　八　　日
                      最高法院民事第三庭
                          審判長法官  朱　錦　娟
                                法官  顏　南　全
                                法官  袁　靜　文
                                法官  劉　福　聲
                                法官  黃　義　豐
      本件正本證明與原本無異
                                      書  記  官
最高法院民事裁定
本件判決主文第一項「原判決關於駁回上訴人對命其連帶給付超
過自民國八十九年三月二十日起算利息之上訴及該訴訟費用部分
廢棄。」應更正為「原判決關於駁回上訴人對命其連帶給付超過
自民國八十九年三月二十日起算利息之上訴暨該部分第一審判決
及各該訴訟費用部分均廢棄。」
中　　華　　民　　國　九十四　年　　九　　月　 十五 　日
                      最高法院民事第三庭
                          審判長法官  朱　錦　娟
                                法官  顏　南　全
                                法官  許  澍  林
                                法官  袁  靜  文
                                法官  簡  清  忠
      本件正本證明與原本無異
                                      書  記  官
中　　華　　民　　國　九十四　年　　九　　月　 二十 　日
                                                      Ｅ
